【裁判字號】    88,簡上,54
【裁判日期】    890815
【裁判案由】    返還不當得利
【裁判全文】
臺灣臺南地方法院民事判決    八十八年度簡上字第五十四號
    上  訴  人  財政部國有財產局台灣南區辦事處台南分處
    法定代理人  己○○
    訴訟代理人  乙○○
                甲○○
                丙○○
    被上訴人    戊○○
    訴訟代理人  丁○○
右當事人間請求返還不當得利事件，上訴人對於中華民國八十七年十一月九日臺灣臺
南地方法院台南簡易庭八十六年南簡字第一五六八號第一審判決提起上訴，本院判決
如左：
    主  文
上訴駁回。
第二審訴訟費用由上訴人負擔。
    事  實
甲、上訴人方面：
一、聲明：求為判決：(一)原判決不利於上訴人之部分廢棄。(二)被上訴人應給付上訴人
    新台幣四萬七千零九十四元，其中三萬零四百三十八元自民國八十四年十一月一
    日起，其中一萬六千六百五十六元自支付命令送達翌日起，均至清償日止，按週
    年利率百分之五計算之利息。(三)請准供擔保宣告假執行。
二、陳述：除與原判決記載相同者，茲引用之外，補稱：
（一）上訴人原法定代理人胡漢斌於八十八年一月一日起免兼台南分處主任，改由己
      ○○接任，故法定代理人應更正為己○○，由其承受訴訟。
（二）台南縣仁德鄉○○○段一一四之八地號國有土地（下簡稱系爭國有土地）為上
      訴人所管理，而依台南縣歸仁地政事務所八十七年三月二十五日土地複丈成果
      圖，被上訴人戊○○無權占用如附圖所示Ａ部分（面積九十四平方公尺、破竹
      棚）Ｂ部分（面積十七平方公尺、鐵厝），共計一百一十一平方公尺，上訴人
      自得本於不當得利之法律關係請求相當於租金之使用補償金，故依土地法第一
      百零五條準用同法第九十七條，平均地權條例第十六條及施行細則第二十一條
      規定，按該土地公告地價年息百分之三及五計算，請求被上訴人戊○○給付上
      訴人如首開上訴之聲明第二項所列之不當得利金額。
（三）被上訴人戊○○於原審辯稱系爭國有土地上之竹棚、鐵厝等地上建物，於日據
      時期即有此建物，係仁德鄉公所搭建，供文賢國小上課使用，且該地上建物鐵
      厝一直以來均供公眾多人聚會使用，圍牆亦係仁德鄉公所於關建巷道時所搭建
      ，均係政府機關搭建使用，其並未占用，惟查系爭國有土地上之鐵厝、竹棚等
      地上建物與隔鄰被上訴人戊○○私有土地上之建物連成一體，密不可分，並搭
      建圍牆內使用，應屬其私人佔用無誤。況且上訴人曾函請台南縣仁德鄉公所惠
      予查告系爭國有土地上紅色磚瓦房、鐵厝、竹棚等建物是否為台灣光復初期興
      建文賢國小分校學生上課場所及是否於被上訴人戊○○私有土地上闢建巷道時
      搭建圍牆等情事，經仁德鄉公所函覆查無資料可考，足見被上訴人戊○○辯稱
      系爭國有土地上為仁德鄉公所搭建，屬公有財產，並非其私人所有，其所言並
      不實在。
（四）依系爭國有土地上現況，竹棚、鐵厝等地上建物於一圍牆內，而此圍牆位於被
      上訴人戊○○其私有土地上，該等地上建物應屬被上訴人戊○○管領之狀態，
      其就系爭土地上建物有為管理使用之事實，為系爭國有土地之直接占有人無誤
      ，況且被上訴人私有土地上有鐵厝、竹棚圍牆等建物，令其無法利用管理私有
      土地，有損害其利益，其竟置之不理，實有違常理，足見系爭土地上建物應屬
      其占有使用，足見原審判決理由顯有違誤。
（五）又上訴人派員至現場勘查結果發現系爭國有土地上竹棚部分掛有一舊電錶，經
      向台灣電力公司函覆該電錶用電名義人即為被上訴人戊○○，開始裝錶供電時
      間為七十二年五月，足證被上訴人確有占用系爭國有土地之事實。
三、證據：除援用第一審所提證據外，補提台南縣仁德鄉公所八十七年十月七日八七
    所財字第一五二０三號函、八十八年二月一日八八所建字第一四四九號函、照片
    六張、台灣電力公司台南區營業處八十八年十月五日Ｄ台南費核0000000
    0Ｙ號函各一份為證。
乙、被上訴人方面：
一、聲明：求為判決：駁回上訴及假執行之聲請。
二、陳述：除與原判決記載相同者，茲引用之外，補稱：
（一）原審附圖所示Ａ、Ｂ部分之竹棚及鐵厝均非伊所建造使用，而是日據時代由政
      府建造使用，伊並未占有管領上開竹棚及鐵厝，鐵厝雖大部分坐落於被上訴人
      所有之牛稠子段一一四之二地號土地上，然該地係被上訴人於七十三年間因繼
      承而取得共有權，而鐵厝係在日據時代即已興建由政府使用，並非被上訴人所
      有，被上訴人繼承土地後亦未管領使用該鐵厝，自無相當於租金之利得。
（二）電錶之申請、廢棄雖確係以被上訴人名義為之，然並不表示系爭國有土地上之
      建物即係由被上訴人使用，因被上訴人係牛稠子段一一四之二地號土地所有人
      ，因被上訴人之妹欲使用該地，而經由被上訴人同意以被上訴人名義申請用電
      ，至其如何使用？或其使用有無逾越被上訴人所有上開土地之疆界，則非被上
      訴人所能得知，被上訴人既非使用人，即無所謂無權占用。
三、證據：除援用第一審所提證據外，補提台南郵局第四號存證信函一份為證。
丙、本院依職權為下列事項：（一）會同台灣電力公司台南營業處人員勘驗現場。（
    二）向台灣電力公司台南營業處調取竹棚上電錶之用電戶、用電期間、情形及繳
    費明細等資料。（三）函仁德鄉戶政事務所查成功村牛稠子三一之八號戶籍資料
    。（三）函台南縣歸仁地政事務所調閱系爭第一一四之二地號、一一四之八地號
    土地土地謄本及地籍圖。（四）函台南縣稅捐稽稽處查成功村牛稠子三一八之八
    號房屋設籍資料。（五）訊問證人楊福興、邱黃香華。
    理  由
壹、程序方面：上訴人之法定代理人原為胡漢斌，嗣於八十八年一月一日起變更為己
    ○○，有上訴人提出之財政部國有財產局台灣南區辦事處八十七年十二月二十九
    日台財產南人字第八七０三六一六０號函及財政部八十七年十二月十七日台財人
    字第八七０八九四九六一號函各一紙在卷可憑。則上訴人以己○○為其法定代理
    人聲明承受訴訟，自無不合，合先明。
貳、實體方面：
一、本件上訴人起訴主張：被上訴人戊○○無權占有上訴人管領之系爭國有土地如附
    圖所示Ａ、Ｂ部分，面積分別為九四、十七平方公尺，自係受有相當於租金之利
    益，爰依法請求被上訴人戊○○給付不當得利如附表一計算之金額，並自支付命
    令送達被上訴人之翌日起至清償日止，按年息百分之五計算之利息等情。被上訴
    人戊○○則以：附圖所示Ａ、Ｂ部分之竹棚及鐵厝均非伊所建造使用，而是日據
    時代由政府建造，作為教室使用，其後近年來有時政府會作為選舉投票所，最近
    已棄置不用，伊從未占有管領地上建物使用，上訴人所提出之電錶係伊妹邱黃香
    華申請使用，伊係同意其使用被上訴人所有土地部分，至其妹如何使用？有無逾
    越疆界使用，伊並不知情，伊本人並未使用，亦無任何利得等語置辯。
二、上訴人主張系爭土地為國有，上訴人為管理人，其上現有如附圖所示Ａ部分之竹
    棚九十四平方公尺、Ｂ部分之鐵厝十七平方公尺之事實，固據上訴人提出土地謄
    本及地價證明書各一份為證，並經原審分別於八十七年三月二十五日及同年九月
    十六日會同台南縣歸仁地政事務所人員至現場勘驗屬實，有勘驗筆錄二份及複丈
    成果圖一份在卷可稽，堪信為真實。
三、惟依不當得利之法則請求返還不當得利，須以無法律上之原因而受有利益，致他
    方受有損害為其要件，此觀民法第一百七十九條之規定自明。又民事訴訟如係由
    原告主張權利者，應先由原告負舉證之責，以證明其主張之真實，則被告就其抗
    辯事實即令不能舉證，或其所舉證據尚有疵累，亦應駁回原告之請求（最高法院
    十七年上字第九一七號判例參照）。經查被上訴人戊○○所辯稱：附圖所示Ａ、
    Ｂ部分之竹棚及鐵厝均非伊所建造使用，而是日據時代由政府建造，作為教室使
    用，其後近年來有時政府會作為選舉投票所，最近已棄置不用之事實，經原審於
    八十七年三月二十五日及同年九月十六日勘驗現場結果，附圖所示之Ａ、Ｂ部分
    分別係已破損不堪使用之破竹棚及鐵厝，現均無人使用等情屬實，有現場勘驗筆
    錄附於原審卷可憑，並據被上訴人提出之台南郵局第四號存證信函一紙為證，而
    觀之被上訴人所提出之台南郵局第四號存證信函，其發函日期係六十一年三月十
    六日，寄件人並載明係台南縣鄉公所鄉長並蓋有鄉公所大印，其內容亦載有「關
    於日據時代為村民就學興建於牛稠子段一四四（被上訴人主張應係一一四地號之
    誤載）地號土地上之房屋一棟不但興學所使用且用於村民集會必須....，該房屋
    係日據時代留下來之鄉有公產... 」等語，顯見被上訴人並非空言抗辯，上訴人
    雖於上訴時提出台南縣仁德鄉公所八十七年十月七日八七所財字第一五二０三號
    函、八十八年二月一日八八所建字第一四四九號函各一份稱該所明文函覆該所並
    查無資料可稽，主張被上訴人之上開抗辯並不實在等語，惟觀之該二件函文皆僅
    係函覆年代久遠無資料可查，並未明確答覆該紅磚瓦屋、鐵厝、竹棚並非鄉公所
    所興建，尚難憑此即認被上訴人之抗辯非實在，且縱上開紅磚瓦屋、鐵厝、竹棚
    非鄉公所所興建使用，依上開舉證責任原則仍應由上訴人先舉證證明被上訴人有
    使用系爭國有土地而受有利益之事實，上訴人始得依不當得利之法律關係，請求
    被上訴人返還相當於租金之利得。而查上訴人對其主張如附圖所示之Ａ、Ｂ部分
    之竹棚及鐵厝係被上訴人所興建乙節，並未提出任何證據以實其說，上訴人於本
    院審理時雖另提出竹棚上掛有電錶之照片及台灣電力公司台南區營業處函覆電錶
    係以被上訴人名義申請，且用電期間係自七十二年開始之函文一紙作為其主張被
    上訴人確有使用如附圖所示Ａ、Ｂ部分之竹棚及鐵厝之證據，然經本院會同台灣
    電力公司台南區營業處人員至現場勘驗結果，如附圖所示Ａ部分竹棚南邊部分雖
    確設有電錶，然該電錶現已廢止，且依現場之設置及廢止狀態並無法查知該電錶
    係供何用戶使用（詳本院八十八年十一月十七日勘驗筆錄），而經本院向台灣電
    力公司函調上開電錶用電資料結果，依該公司台南區營業處所檢送之用電資料觀
    之，該電錶之用電地址係台南縣仁德鄉成功村牛稠子三一之八號，此有該公司台
    南區營業處八十八年十二月一日Ｄ台南費核00000000Ｙ號函所附用電資
    料一份在卷可稽，尚難憑以認定係供被上訴人使用於竹棚及鐵厝，參以證人即台
    灣電力公司職員楊福興證述：「廢電申請不須本人申請，但要有本人之印章，只
    要拿印章來申請即可辦理」等語（詳本院八十九年一月二十六日準備程序筆錄，
    及證人即被上訴人之妹邱黃香華於本院審理時所證述：「電錶係伊申請供坐落於
    被上訴人土地上之紅磚瓦屋使用，紅磚瓦屋沒有人住，小時候就已經存在，房子
    是誰蓋的不清楚，....  」「電錶是伊七十二年申請使用的，伊請求伊父親借伊
    使用，用電的範圍都在紅磚瓦屋這邊，因土地是被上訴人的，才以被上訴人名義
    申請，被上訴人是住在崇德路，紅磚瓦屋沒有人住，伊申請用電係要作工廠使用
    ，伊申請後有與人合夥經營工廠二、三年... 」等語（詳本院八十九年二月十六
    日準備程序筆錄、八十九年八月一日言詞辯論筆錄），則該設置於附圖Ａ部分竹
    棚上之電錶應係被上訴人之妹邱黃香華以被上訴人名義所申請，並非被上訴人所
    申請使用，且係供被上訴人所有土地上之紅磚瓦屋用電使用，並非供附圖所示之
    Ａ、Ｂ部分之竹棚及鐵厝使用，則上訴人執上開電錶資料主張被上訴人有使用附
    圖Ａ、Ｂ部分之竹棚及鐵厝，即無足採。
三、綜上所述，上訴人既未能舉證證明被上訴人有使用如附圖所示Ａ、Ｂ部分之竹棚
    及鐵厝之事實，則上訴人主張被上訴人無權占有使用上訴人所有之系爭土地受有
    相當於租金之利益，即無可採，從而，上訴人依不當得利之法律關係，請求被上
    訴人給付不當得利如附表所示之金額，即無理由，應予駁回。其假執行之聲請亦
    失所附麗，應併予駁回。原審就該部分為上訴人敗訴之判決，及駁回其假執行之
    聲請，並無不合。上訴意旨指摘原判決此部分之判決不當，求為廢棄改判，為無
    理由，應予駁回。
四、據上論結，本件上訴為無理由，依民事訴訟法第四百三十六條之一第三項、第四
    百四十九條第一項、第七十八條，判決如主文。
中      華      民      國    八十九    年      八      月    十五    日
                                    臺灣臺南地方法院民事第二庭
~B審判長法官  王國忠
~B      法官  莊玉熙
~B      法官  童來好
右正本證明與原本無異
本判決不得上訴
~B      書記官  陳麗玲
中      華      民      國    八十九    年      八      月    十五    日


司法院資訊處製作；財團法人民間司法改革基金會備份。
